【裁判字號】    97,訴,372
【裁判日期】    971022
【裁判案由】    殺人未遂
【裁判全文】
臺灣士林地方法院刑事判決               97年度訴字第372號
公  訴  人  臺灣士林地方法院檢察署檢察官
被      告  甲○○
選任辯護人  扶助律師蔡明熙律師
上列被告因殺人未遂案件，經檢察官提起公訴（96年度偵字第15
191號），本院判決如下：
    主  文
甲○○殺人未遂，處有期徒刑參年。應於刑之執行完畢或赦免後
，令入相當處所，施以監護貳年。扣案剪刀壹支沒收。
    犯罪事實
一、甲○○罹有情感性精神病（躁鬱症）、酒精依賴症，有情緒
    激昂、過動、多話、多計劃、激躁不安、疑心、敵意等症狀
    ，平時控制衝動行為有明顯困難，致辨識其行為違法，或依
    其辨識而行為之能力顯著減低。甲○○與王贏賢係鄰居，因
    王贏賢居住在甲○○臺北市○○區○○路380 巷21弄3 號住
    處旁之無門牌鐵皮屋，係自行搭建，無法申請水電，遂商請
    接用甲○○住處水電使用。甲○○因日前更換水錶花費新臺
    幣（下同）6 萬6,000 元，要求王贏賢共同負擔費用，遭王
    贏賢拒絕，並藉詞推託；甲○○於民國96年12月4 日上午9
    時許，再撥打王贏賢電話，要求王贏賢將水電設備拆除，惟
    遭王贏賢拒絕，甲○○怒不可抑，竟萌生殺害王贏賢之犯意
    ，知悉以鐵製剪刀，朝靠近人體頭部之部位用力猛剌，將致
    王贏賢死亡，於同日上午10時許，持所有之鐵製、頂端尖銳
    、全長約20公分之剪刀1 支，至王贏賢上開住處內，接續刺
    向王贏賢臉部、肩膀、手臂等部位，王贏賢見狀持鐵棍抵擋
    揮打甲○○，2 人打鬥過程中，王贏賢左肩、左上臂遭甲○○所持剪刀刺及，傷口各長約1 公分、2 公分，其臉部左上
    唇部位（起訴書誤為右上唇）則遭甲○○持剪刀剌入穿透，
    造成左上唇長約4 公分刀傷（縫合後為3 公分），刀刃並貫
    穿口腔，深度達7 公分，傷及舌根，造成舌根部位長約3 公
    分之撕裂傷，深及會厭軟骨左側，致王贏賢左上唇處、口腔
    內流血不止，王贏賢逃至門口求救，甲○○乃速離去，因此
    未發生王贏賢死亡結果。嗣在場友人丙○○撥打119 電話，
    於同日上午10時44分許，救護車緊急將王贏賢送至臺北市內
    湖區三軍總醫院（下稱三軍總醫院）救治，經該院急診部醫
    師乙○○、口腔外科醫師辛○○會診後，認應進行傷口縫合
    手術，遂於同日下午1 時許，將王贏賢送至一般病房，等候
    至開刀房縫合傷口。於同日下午1 時3 分許，王贏賢移至一
    般病房之病床後，因不明原因突失意識，無法測量到呼吸、
    血壓，心跳幾近於零，經呼叫該院急救小組醫師壬○○，緊
    急以喉頭鏡伸入口腔擬插入給氣管維持氧氣，惟王贏賢較胖
    、脖子較短，致壬○○無法藉由喉頭鏡插入給氣管，經在場
    總醫師同意後，由壬○○實施環甲狀軟骨切開術（簡稱氣切
    術），自氣管劃開之洞口插入給氣管輸入氧氣，惟因王贏賢
    無法自發性呼吸，以氣切術給予氧氣後仍無心跳、呼吸、血
    壓，而於同日下午2 時52分許死亡。嗣經警據報於同日下午
    下午4 時50分許，前往甲○○臺北市○○區○○路380 巷21
    弄3 號住處，扣得甲○○作案使用之剪刀1 支，而悉上情。
二、案經王贏賢之妻戊○○告訴及臺北市政府警察局內湖分局報
    告臺灣士林地方法院檢察署檢察官偵查起訴。
    理  由
壹、程序部分：
    按被告以外之人於審判外之言詞或書面陳述，除法律有規定
    者外，不得作為證據；又被告以外之人於審判外之陳述，雖
    不符合同法第159 條之1 至第159 條之4 之規定，但經當事
    人於審判程序同意作為證據，法院審酌該言詞陳述或書面陳
    述作成時之情況，認為適當者，亦得為證據。當事人、代理
    人或辯護人於法院調查證據時，知有第159 條第1 項不得為
    證據之情形，而未於言詞辯論終結前聲明異議者，視為有前
    項之同意，刑事訴訟法第159 條第1 項及第159 條之5 分別
    定有明文。本判決後述所引用之供述證據，當事人於本院準
    備程序及審判期日均表示無意見而不予爭執，且迄言詞辯論
    終結前均未聲明異議，本院審酌上開證據資料製作時之情況
    ，尚無違法不當及證明力明顯過低之瑕疵，亦認為以之作為
    證據應屬適當，揆諸前開規定，爰逕依刑事訴訟法第159 條
    之5 規定，認前揭證據資料均例外有證據能力。
貳、實體部分：
一、訊據被告甲○○固坦承與王贏賢因水電費分擔問題起爭執，
    而於上揭時地持剪刀刺向王贏賢臉部之事實，惟否認有殺人
    犯行，辯稱：伊很氣王贏賢私接水電又不付水電費，拿剪刀
    去刺王贏賢，是要給王贏賢教訓，叫王贏賢搬出去，當天王
    贏賢也持鐵棍打伊，伊以剪刀剌王贏賢臉部2 刀，王贏賢左
    肩、左上臂之剌傷應係王贏賢閃躲過程中碰到刀尖而劃傷，
    伊並無要剌死王贏賢之意云云。其辯護人辯稱：被告一時氣
    憤才剌傷王贏賢，王贏賢臉部、左肩、左上臂所受剌傷不會
    導致死亡結果，王贏賢頸部之傷係三軍總醫院醫師實施氣切
    所致，並非被告所剌，被告行為與死亡結果間無因果關係，
    且被告心智有缺陷，識別能力不足，請依法減輕其刑等語。
    經查：
(一)被告於上揭時地，因水電費分擔問題與王贏賢發生爭執，乃
    持剪刀刺殺王贏賢，致王贏賢受有上揭傷勢之事實，業據證
    人丙○○證稱：當天上午10時許，伊在王贏賢上開住處聊天
    ，聽到被告打電話給王贏賢質問水電費的事情，王贏賢答以
    星期天找不到人，過一會被告突然拿剪刀進來剌王贏賢，王
    贏賢拿鐵棍跟被告對打，伊見狀乃將大門打開，好讓王贏賢
    逃走，王贏賢跑到門口喊救命，被告就未繼續打並離開，王
    贏賢嘴角、上唇與鼻孔間有流血，血流到地上，意識還很清
    楚，伊趕緊打電話請119 派救護車及報警，並通知王贏賢家
    人等語（96年度相字第740 號卷，下稱相驗卷，第9 、52頁
    、本院卷（一）第241 至243 頁），並有臺北市政府警察局
    內湖分局勘察報告卷（下稱警局勘察卷）附命案勘察報告1
    份、命案現場示意圖1 紙、編號5 至編號119 之案發現場照
    片、編號143 至148 之扣案鐵棍照片、編號149 至編號154
    之扣案剪刀、鐵棍照片（警局勘察卷第3 至6 頁、第7頁 、
    第16至53頁）、臺北市政府消防局救護紀錄表1 紙、三軍總
    醫院急診病歷1 份（本院卷（二）第76至82頁）在卷可稽，
    而王贏賢屍體經解剖鑑定，左上唇受有約3 公分刀傷，方向
    12-6點鐘方向，左上臂有大小約2 公分之表淺刀傷，左肩有
    約1 公分之表淺刀傷，該等刀傷係遭剪刀剌及造成，有法務
    部法醫研究所（96）醫鑑字第0961101959號鑑定報告書1 份
    在卷可稽（相驗卷第76至79頁，該報告書第五點（一）、1
    所載「右上唇」係誤繕（相驗卷第77頁背面），業經法醫研
    究所更正為「左上唇」，本院卷（一）第224 頁），是王贏
    賢確受有犯罪事實欄所載傷勢；又警方自被告頭部、左耳、
    左手掌、扣案剪刀之刀刃、握把、被告所著長袖上衣、短褲
    、被告上開住所發現之血鞋印紋等物所採集到之血跡，其內
    所含之DNA-STR 型別，經鑑驗均與王贏賢之型別相符，有內
    政部警政署刑事警察局96年12月26日刑醫字第0960187625號
    鑑驗書1 份附卷可佐（警局勘察卷第13、14頁），被告復自
    承於上揭時地，持扣案剪刀揮剌王贏賢成傷（相驗卷第4 至
    6 頁、96年度偵字第15191 號卷，下稱偵查卷，第79頁、本
    院卷（一）第9 、10、206 、207 、219 、210 、356 頁）
    。綜上，王贏賢所受上開傷勢，係遭被告持剪刀刺殺所致，
    堪予認定。
(二)被告雖辯稱其係出於教訓王贏賢之意思，並無殺人犯意云云
    ，其辯護人並辯稱：被告所犯為普通傷害罪云云。惟按殺人
    與傷害之區別，以有無殺意為斷，以戕害他人生命之故意，
    著手於刺殺之實行而未發生死亡之結果，為殺人未遂；倘無
    使人喪失生命之故意，僅在使其身體、健康受到傷害，則為
    傷害罪，二罪皆發生傷害之結果，只其主觀犯意及身體傷害
    程度不同而已，審理事實之法院，應就案內一切證據，詳查
    審認，視其犯罪之動機、殺傷之次數、所殺傷部位、傷勢程
    度、犯後態度等綜合判斷，俾為認定（最高法院84年度臺上
    字第3179號、85年度臺上字第5611號判決參照）；又殺人與
    傷害之區別，應以有無殺意為斷，即行為人於下手時有無決
    意取被害人生命為準，至於被害人受傷處是否致命部位，及
    傷痕多寡、輕重為何等，亦僅得供審判者心證之參考，究不
    能據為絕對之標準（最高法院19年上字第718 號判例、93年
    度臺上字第618 號、90年度臺上字第1897號判決參照）。準
    此，行為人於行為當時，主觀上是否有殺人之故意，除應斟
    酌其使用之兇器種類、攻擊之部位、行為時之態度、表示外
    ，尚應深入觀察行為人與被害人之關係、衝突之起因、行為
    當時所受之剌激、下手力量之輕重，被害人受傷之情形及行
    為事後之態度等各項因素綜合予以研析。經查，被告供稱：
    王贏賢接伊住處水電使用，水錶更新維護費用為6 萬6,000
    元，伊要求王贏賢負擔一半，但王贏賢遲遲不願意負責，又
    推拖請不到工人不願將水電拆下，伊與王贏賢發生口角，越
    想越氣，便拿櫃子裏的剪刀至鐵皮屋找其理論，王贏賢拿鐵
    棍要打伊，伊便拿剪刀剌其臉部鼻孔附近2 次；王贏賢欠伊
    很多錢，每次都用自殺威脅伊，伊討厭王贏賢，有跟王贏賢
    說如果不拆掉水電就要殺掉他，剌死最好等語（偵查卷第9
    、10、79頁、本院卷（一）第9 、10、207 頁），核與證人
    丙○○證稱：被告與王贏賢因水電費分擔問題起爭執，王贏
    賢表示被告有說如果不處理水電，被告要拿刀殺他等語相符
    （相驗卷第52頁），復有扣案剪刀、鐵棍各1 支可稽，足認
    被告自白與王贏賢於案發前存有怨隙，起意持剪刀殺害王贏
    賢，又因王贏賢以鐵棍攻擊，更堅定其殺意，應可採信；扣
    案被告所持剪刀1 支為鐵製，頂端尖銳、全長約20公分，刀
    刃長度為7.2 公分，有扣案剪刀照片5 幀（警局勘察卷第52
    、53頁）、本院勘驗結果可參（本院卷（一）第353 頁），
    而被告持剪刀剌及王贏賢之左上唇處、左肩、左上臂，攻擊
    之部位均靠近頭部、頸部，而頭部為人體重要器官，頸部則
    內含氣管，更有大動脈流經，均屬人體要害，且甚為脆弱，
    若以刀器用力剌穿，極易肇致死亡結果，此乃眾所週知之事
    實，被告於行為時雖處於受精神疾病影響，致其辨識行為違
    法之能力，顯著減低（詳後述），惟其對於此一般人皆知之
    常識，要無不知之理。又王贏賢臉部左上唇刀傷長4 公分（
    縫合後為3 公分），且剪刀之刀刃穿透口腔長達7 公分，傷
    及舌根，造成舌根部位長約3 公分之撕裂傷，深及會厭軟骨
    左側，有法務部法醫研究所（96）醫鑑字第0961101959號鑑
    定報告書1 份、該所97年8 月27日法醫理字第0970003947號
    函1 紙在卷可稽（相驗卷第76至79頁，本院卷（一）第333
    頁），衡以該剪刀之刀刃長度為7.2 公分，剌入王贏賢口腔
    長度達7 公分，足見被告持剪刀剌入王贏賢左上唇處時用力
    甚猛，刀刃幾近全部插入口腔，可證其下手力道甚重，被告
    又自承其接續剌王贏賢左上唇處2 刀，益證被告於下手剌殺
    王贏賢時，確具殺害王贏賢之犯意，被告及辯護人辯稱無殺
    人犯意云云，殊不足採。
(三)次查，王贏賢遭被告剌傷後，於臺北市政府消防局救護車抵
    達現場後，可自行躺上救護車擔架，業據證人丙○○證述在
    卷（本院卷（一）第243 頁），而救護人員於上午10時29分
    許，測量王贏賢之呼吸、脈搏、血氧飽和度（SpO ）分別為
    每分鐘24次、120 次、98% ，斯時王贏賢之意識狀態清楚，
    尚可自行躺上救護車之擔架，有臺北市政府消防局救護紀錄
    表1 紙附卷可稽（本院卷（二）第81頁），另證人即王贏賢
    配偶戊○○證稱：王贏賢在醫院急診室，護士用抽痰工具抽
    血，王贏賢嘴巴雖冒血，但還會說話，有跟伊說他身上有3
    萬元，用食指比會死掉之手勢等語（本院卷（一）第244 、
    246 頁），證人即三軍總醫院急診部主治醫師乙○○證稱：
    王贏賢約上午10時44分許到急診室，送到一般病房時約中午
    12點多，當時王贏賢狀況很好，可以講話可以呼吸，嘴巴有
    滲血，伊請口腔外科辛○○醫師來抽嘴巴之積血，當時王贏
    賢心跳每分鐘120 次，血氧飽和度95% ，意識清楚，可以溝
    通，在急診室有為王贏賢輸血250cc ，在急診室等待轉到一
    般病房時，王贏賢之狀態正常，嘴巴出血量沒有很大，血慢
    慢流；如果氣管受外傷，病人會指著傷口說不舒服，說話會
    有嘶啞聲，當天王贏賢並無此種情形；三軍總醫院急診醫護
    生命徵候紀錄（本院卷（二）第81頁背面）記載「於11時10
    分許，病人大量出血，喘不過氣，與O （氧氣）」係因王贏
    賢剛到急診室，傷口還未處理，王贏賢有肺病病史，因此喘
    不過氣，所以給予氧氣，王贏賢口腔傷口並未一直流血，不
    會致命等語（偵查卷第73頁、本院卷（一）第275 至278 頁
    ），證人即三軍總醫院口腔外科住院醫師辛○○證稱：伊在
    外科急診室察看王贏賢顏面外傷，看到上唇有7 公分穿透傷
    ，舌根有3 公分撕裂傷，傷口旁有血塊，該傷口處無血管，
    血是滲出來，不是噴出來，王贏賢左上唇傷口是穿透傷，到
    達舌根部位；穿透傷係指穿過軟組織，撕裂傷就是劃過組織
    表面；伊問王贏賢如何受傷，王贏賢說他被剌傷，並說有吃
    早餐，伊告訴王贏賢要到開刀房將傷口縫好，但須先安排住
    院，因進入開刀房前要禁食約8 小時等語（本院卷（一）第
    249 至253 頁），並有三軍總醫院急診病歷1 份在卷可參（
    本院卷（二）76至82頁），另王贏賢於10時45分許送至三軍
    總醫院急診室，至12時30分許轉往一般病房止，此期間其脈
    搏、呼吸均正常，有三軍總醫院急診醫護生命徵候紀錄1 紙
    在卷可徵（本院卷（二）第81頁背面、第82頁），依上揭證
    述及救護紀錄、病歷，堪認王贏賢遭被告剌傷送醫時，其意
    識狀態清楚，脈搏、呼吸均正常，雖左上唇、口腔受傷處滲
    血，但經醫護處理後，尚可與證人戊○○、辛○○對談，王
    贏賢所受之左上唇、舌根裂傷、左肩、左上臂之傷勢，原只
    需以縫合方式醫治，並無陷於生命危險可能致死之狀態，應
    不致發生死亡之結果。
(四)嗣王贏賢於96年12月4 日下午2 時52死亡，經診斷為：顏
    面與身體多處穿剌傷（上唇7 公分，舌部3 公分，左肩2 公
    分）猝死糖尿病、高血壓氣喘與肺部病變動脈粥狀
    病變，有三軍總醫院死亡通知單1 紙附卷可稽（偵查卷第42
    頁），證人即三軍總醫院護士丁○○證稱：王贏賢自急診室
    送至一般病房時，手、腳亂揮，口裏不知說些什麼，不配合
    護士指示，從嘴巴發出呻吟聲，有燥動現象，剛挪到一般病
    房之病床，就失去意識、呼吸，口內大量出血，臉部及指甲
    發黑，伊立即為王贏賢抽血、心外按摩，並聯絡辛○○醫師
    及急救小組，急救小組醫師無法從喉管及鼻管插入給氣管，
    決定進行氣切手術，氣切手術完成後，王贏賢有呼吸，但還
    是沒有心跳，血氧飽和度100%，繼續進行急救，但心電圖仍
    呈現心跳停止，也量不到血壓等語（本院卷（一）第280 至
    284 頁），證人即三軍總醫院急救小組醫師壬○○證稱：伊
    被呼叫到病房幫忙急救，當時王贏賢沒有意識，伊之責任是
    要為王贏賢建立可以給氣之管道，伊將喉頭鏡放入王贏賢嘴
    中，但看不到會厭軟骨，無法從聲門插入給氣管，伊與口腔
    外科總醫師討論後，決定採用氣切手術，有成功將給氣管放
    入氣管內，並有聽到王贏賢肺部呼吸的聲音才離開，王贏賢
    後來還是沒有呼吸、心跳，係因沒有自發性呼吸等語（本院
    卷（一）第347 、348 頁），證人即三軍總醫院口腔外科主
    任己○○證稱：王贏賢口內滲血，且較胖，脖子較短，無法
    從口腔插管，故由壬○○進行氣切術，管子有放進去並給予
    氧氣，王贏賢血中有氧，但仍測不到血壓及心跳，繼續急救
    仍救不來，家屬同意放棄，伊在死亡通知單寫「猝死」，係
    指「不明原因死亡」，伊研判王贏賢突然失去意識之原因可
    能與心臟有關等語（偵查卷第84至86頁、本院卷（一）第30
    3 、304 、305 頁），並有三軍總醫院護理紀錄、心電圖、
    心肺復甦術科紀錄各1 份在卷可稽（本院卷（二）第15頁、
    第16頁背面至第19頁），足認王贏賢於當日下午1 時許，甫
    由三軍總醫院急診室轉入一般病房之際，其意識清楚，但有
    燥動現象，於下午1 時3 分許，挪至一般病房之病床上時，
    突然失去意識，無心跳、呼吸、四肢不動，有發黑情形，且
    口內流出大量鮮血，經實施氣切術，已成功給氣，惟因無自
    發性呼吸，仍無心跳、呼吸，終至死亡。王贏賢突然喪失意
    識之原因不明，可能與其患有高血壓、氣喘有關，業據證人
    己○○、辛○○證述在卷（偵查卷第85頁、本院卷（一）第
    30 4頁、第250 頁），經查，王贏賢於95年間因罹患高血壓
    性心臟病、支氣管擴張症、糖尿病等重大慢性病，持續於三
    軍總醫院看診服藥，有三軍總醫院住院病歷所載王贏賢入院
    診斷紀錄、門診病歷、全民健康保險門診慢性病連續處方箋
    在卷可稽（本院卷（二）第1 頁背面、第23至74頁、第145
    至148 頁、第161 至212 頁），堪認上揭證人證稱王贏賢「
    猝死」可能肇因於其罹患高血壓性心臟病、支氣管擴張症（
    氣喘所致，應屬可採，否則王贏賢何以於實施氣切術、成功
    給予氧氣，血氧飽和度達100%之情況下（本院卷（二）第15
    、18頁背面），仍無法自發性呼吸，無心跳、血壓而死亡？
    又證人辛○○證稱：王贏賢突然沒有呼吸、心跳，與左上唇
    傷口貫穿口腔出血無關（本院卷（一）第252 頁），證人乙○○證稱：王贏賢左肩、口腔傷口均不會導致死亡（本院卷
    （一）第276 頁），證人己○○證稱：上唇、舌頭並無大血
    管，伊於王贏賢死亡通知單上記載之受傷情形不會導致死亡
    ，就算切斷會厭軟骨，也不會造成大量出血，因該處附近沒
    有大血管（本院卷（一）第307 、308 頁），均足證明王贏
    賢之死亡原因係緣起於其本身素有疾病，所致之不明原因「
    猝死」，而非遭被告剌殺而死亡，是被告基於殺人犯意剌殺
    王贏賢之行為，與王贏賢嗣後死亡之結果間，並無相當因果
    關係，堪予認定。
(五)本件經檢察官囑託法務部法醫研究所對王贏賢屍體進行解剖
    ，解剖結果為「頸部剌切傷，4 公分及於喉頭（解剖已縫合
    ）、左肩、上臂剌傷各1 處，1 公分、2 公分（已縫合）、
    口唇左側上傷口，已縫合」，法醫研究所據此解剖結果，認
    王贏賢係遭被告持剪刀（後修正為「持銳器」，相驗卷第81
    頁）剌及前頸部及左肩、左上臂，頸部之傷深入喉頭切斷會
    厭軟骨左側大量出血，並吸入血液至食道及骨內，發生休克
    死亡，應是他殺，鑑定死亡機轉為「出血性休克」，死亡原
    因為「前頸部剌切傷而死亡」云云，固有法務部法醫研究所
    （下稱法醫研究所）97年1 月25日法醫理字第0960005583號
    函附解剖報告書、鑑定報告書各1 份在卷可稽（相驗卷第71
    至80頁），惟查：
  1.王贏賢經救護車送至三軍總醫院時，其頸部並未受傷，業據
    證人王蔚芸、乙○○、林宜璋、陳嘉利、庚○○證述在卷（
    偵查卷第73頁、本院卷（一）第273 頁），並有臺北市政府
    消防局救護紀錄表、三軍總醫院急診部外傷簡圖各1 紙在卷
    可佐（本院卷（二）第77頁背面、第81頁），足認王贏賢前
    頸部傷口並非被告所剌；該前頸部傷口，係證人壬○○實施
    氣切術所切開之醫療性傷口，經證人乙○○、己○○、壬○○證述明確（偵查卷第73、85、94頁），法醫研究所係誤認
    該前頸部傷口為被告所剌，而誤為「死亡原因為前頸部剌切
    傷而死亡」之鑑定結論，乃於97年8 月27日來函更正稱：急
    救手術之氣切術不會及於會厭軟骨，不可能有器械達於該處
    ，上開97年1 月25日之鑑定結論應予更正，死亡原因完全是
    唯一的口唇穿剌傷所造成，有法醫研究所97年8 月27日法醫
    理字第0970003947號函、本院97年10月1 日公務電話記錄各
    1 紙附卷可憑（本院卷（一）第333 頁、360 頁），上揭法
    醫研究所97年8 月27日函既確認三軍總醫院醫師壬○○實施
    之氣切術不會及於會厭軟骨，且不可能有醫療器械可達於該
    部位，王贏賢前頸部傷口並非本件死亡原因（惟法醫研究所
    97年8 月27日更正之意見認定：王贏賢死亡原因係口唇穿剌
    傷云云，仍非妥適，詳後述），原公訴意旨認壬○○於實施
    氣切術時，疏未注意，使用器械深入王贏賢喉頭，造成王贏
    賢大量出血死亡云云，顯與事實有所出入，尚有未洽，附此
    敘明。
  2.上開法醫研究所97年8 月27日函雖認王贏賢死亡原因完全是
    唯一的口唇穿剌傷所造成云云，惟被告刺及王贏賢左上唇、
    貫穿口腔、深入會厭軟骨左側、造成舌根3 公分撕裂傷，因
    上唇、舌根處並無大血管，不會造成大量出血而致死亡，有
    證人辛○○、乙○○、己○○之證述可稽，業如前述；且王
    贏賢於當天上午10時44分許，送至三軍總醫院急診室後，其
    口腔並無大量出血之情形，僅係慢慢滲血，醫護人員並將其
    口腔內血塊抽出處理，亦有證人辛○○、乙○○證述可稽（
    本院卷（一）第250 、276 頁），並有照片1 幀在卷可佐（
    本院卷（一）第286 頁），王贏賢係在下午1 時3 分許，從
    急診室轉到一般病房，挪到病床上時，突然喪失意識、呼吸
    、心跳之後，才從口腔流出大量鮮血，有證人丁○○前揭證
    述、三軍總醫院護理紀錄（本院卷（二）第15頁）可徵，足
    見王贏賢失去意識、心跳、呼吸後之大量出血，並非遭被告
    刺傷所致，法醫研究所認係因剪刀穿刺會厭軟骨左側造成大
    量出血云云，尚無足採。
  3.上開法醫研究所鑑定報告又認王贏賢係因吸入血液至食道及
    胃內，發生休克死亡云云。惟查，王贏賢可能係因其原有宿
    疾而發生休克，與上唇處及口腔內之傷口無關，業經證人己○○、辛○○前揭證述明確；王贏賢死亡後其屍體經解剖，
    食道及胃內雖發現有血及血塊，惟依證人己○○證稱：王贏
    賢腹部有血為正常，因有流血就會被吞到腹部，與胃酸結合
    後，會凝固成血塊，王贏賢在轉入一般病房時，喪失心跳、
    呼吸，王贏賢呼吸道並未因口腔出血被阻塞．否則王贏賢會
    不安份想要起床、掙扎，但王贏賢是突然的沒有意識，王贏
    賢躺著在沒有意識之狀態下，其會厭軟骨是打開的，不會蓋
    住氣管；王贏賢肺部、氣管內並無血液，不可能因大量出血
    無法呼吸而死亡等語（偵查卷第76頁、本院卷（一）第307
    、308 頁），足徵王贏賢食道、胃內之血及血塊係其於遭被
    告剌穿口腔時，口內出血吞入所致，與其嗣後經過數小時，
    始喪失意識、心跳、呼吸，顯無關聯。證人壬○○雖證稱：
    伊嘗試從喉管為王贏賢插入給氣管時，發現血一直從食道冒
    出來（偵查卷第94頁），惟王贏賢原來並無口內大量出血之
    情形，係在喪失意識、心跳、呼吸、已呈休克狀態之後，口
    中才開始流出鮮血，有證人丁○○證述可稽，益證壬○○所
    稱之「食道內一直冒出血」之現象，並非造成王贏賢休克之
    原因。綜上，法醫研究所鑑定結論認王贏賢之口唇穿剌傷係
    造成死亡之唯一原因，休克死亡係因吸入血液所致，顯屬違
    誤，殊無從據以認定王贏賢死亡係遭被告剌殺所致。
(六)復查，被告於85年3 月間、92年11月間至臺北市立聯合醫院
    松德院區住院治療，經診斷為情感性精神病，有臺北市立聯
    合醫院松德院區96年12月12日診斷證明書1 紙在卷可稽（本
    院卷（一）第24頁），另被告於84年間車禍事故引起顱內出
    血，合併左邊肢體偏癱，而發生腦血管梗塞，經三軍總醫院
    神經內科治療；又於91年5 月間至該院精神科住院治療，住
    院原因為情緒激昂、睡眠時數少、過動、多話、多計劃、激
    躁不安等躁症症狀，經診斷為情感性精神病（躁鬱症），並
    合併有酒精依賴症，有三軍總醫院門診病歷1 份在卷可參（
    本院卷（一）第41至189 頁）。經本院囑託行政院國軍退除
    役官兵輔導委員會臺北榮民總醫院（下稱榮總）鑑定被告於
    案發時之精神狀況，鑑定結果為：被告之整體智力測驗表現
    位於中等程度，在情緒行為方面，顯示被告在症狀量表之整
    體反應具有中度困擾之指標，被告之精神狀態檢查仍顯示其
    有疑心及敵意（針對被害人），被告於案發前曾於精神醫療
    院所住院診斷，診斷為「情感型精神病」，被告個性偏激，
    易有衝動行為，過去曾有頭部外傷（顱內出血），亦使被告
    較易衝動，被告於案發時應有「精神障礙」之情形，其於案
    發時之暴力行為受被告對被害人之敵意及疑心影響，加上被
    告平時衝動控制明顯困難，被告於案發行為時應有「因精神
    障礙或其他心智缺陷，致其辨識行為違法或依其辨識而行為
    之能力顯著減低」之情形，有榮總97年5 月30日北總精字第
    0970010727號函檢附之精神狀況鑑定報告書1 份可參（本院
    卷（一）第38至40頁）。又被告於本案審理期日，因未能控
    制情緒，當庭推擊法警，有本院審理筆錄在卷可稽（本院卷
    （一）第354 頁），依被告於案發前即已罹患情感型精神病
    （躁鬱症）、前開精神鑑定報告結果及被告於本院審理時之
    容易暴躁情狀，堪認被告於本案行為時，確受精神疾病之影
    響，致其辨識行為違法之能力，顯著降低，是辯護人為被告
    辯護稱：被告於行為時，因精神障礙，致辨識行為違法之能
    力，顯著降低，應堪採信。
二、綜上所述，本件被告基於殺人犯意，著手剌殺王贏賢，惟並
    未發生死亡之結果，王贏賢嗣因高血壓、氣喘等宿疾而失去
    呼吸、心跳，終致死亡之結果與被告之刺殺行為間並無相當
    因果關係，被告行為應屬未遂。據此，本件犯罪事實，事證
    明確，被告犯行堪予認定，應依法論科。
三、核被告甲○○其所為，係犯刑法第271 條第2 項、第1 項之
    殺人未遂罪。被告持扣案鐵製剪刀剌殺王贏賢臉部、左肩、
    左上臂多處，係基於同一殺人犯意下之接續行為，僅論以一
    罪。被告雖已著手殺人行為之實行，惟未生死亡之結果，為
    未遂犯，依刑法第25條第2 項規定，按既遂犯之刑減輕之。
    被告行為時，因受情感型精神病之影響，致其辨識行為違法
    之能力，顯著降低，已如上述，爰依刑法第19條第2 項減輕
    其刑，並依法遞減之。爰審酌被告並無前科，有臺灣高等法
    院被告前案紀錄表存卷可按，其罹患精神病症，又控制衝動
    顯有困難，現實感及判斷能力明顯受損，僅因6 萬餘元水電
    費分攤問題，無法忍受王贏賢持鐵棍反擊挑釁，竟萌殺意而
    持剪刀行兇，王贏賢雖非因遭被告刺殺死亡，惟被告造成王
    贏賢所受傷勢非輕，兼衡其智識程度、生活狀況、犯後坦承
    持剪刀刺殺王贏賢之態度等一切情狀，量處如主文所示之刑
    。又按有刑法19條第2 項之原因，其情狀足認有再犯或有危
    害公共安全之虞時，於刑之執行完畢或赦免後，令入相當處
    所，施以監護，監護之期間為5 年以下，刑法第87條2 項前
    段、第3 項定有明文。經查，被告分別於85年3 月間、92年
    11月間經臺北市立聯合醫院松德院區診斷為情感性精神病，
    並於91年5 月間經三軍總醫院診斷為情感性精神病（躁鬱症
    ），並合併有酒精依賴症等情，業如前述，榮總精神鑑定報
    告書亦認被告控制衝動行為有明顯困難，且被告於本案審理
    中又多次情緒激動，無法控制，足認被告之精神狀態不穩定
    ，破壞及與他人發生衝突之可能性甚高，有再犯及危害公共
    安全之虞，為求被告能接受妥適之治療與監督保護，爰依刑
    法第87條第2 項前段規定，併予宣告被告於刑之執行完畢或
    赦免後，令入相當處所，施以監護2年。
四、扣案剪刀1 支，係被告所有供犯罪所用之物，業據被告供承
    在卷（見本院卷（一）第10頁），爰依刑法第38條第1項 第
    2 款規定宣告沒收。
據上論斷，應依刑事訴訟法第299 條第1 項前段，刑法第271 條
第2 項、第1 項、第25條第2 項、第19條第2 項、第87條第2 項
前段、第38條第1 項第2 款，判決如主文。
本案經檢察官游儒倡到庭執行職務。
中    華    民    國    97    年    10    月    22    日
                  刑事第三庭審判長法  官  杜惠錦
                                  法  官  梁哲瑋
                                  法  官  陳美彤
以上正本證明與原本無異。
如不服本判決，應於收受送達後10日內向本院提出上訴書狀，其
未敘述上訴理由者，應於上訴期間屆滿後20日內向本院補提理由
書狀（均須按他造當事人之人數附繕本）。
                                  書記官  賴麗容
中    華    民    國    97    年    10    月    22    日
附錄本判決論罪法條全文
中華民國刑法第271 條第1項、第2項
殺人者，處死刑、無期徒刑或10年以上有期徒刑。
前項之未遂犯罰之。


司法院資訊處製作；財團法人民間司法改革基金會備份。
